最高法院刑事判決　　　　　　　九十六年度台上字第四０一號
上　訴　人　甲○○
選任辯護人　王勝彥律師
上　訴　人　乙○○
選任辯護人　胡志彬律師
上列上訴人等因遺棄等罪案件，不服台灣高等法院中華民國九十
五年十月四日第二審更審判決（九十五年度重上更(三)字第一一六
號，起訴案號：台灣基隆地方法院檢察署九十二年度偵字第二九
八九、三０一０、三０二五號），提起上訴，本院判決如下：
    主  文
原判決關於甲○○、乙○○教唆傷害致人於死部分撤銷，發回台
灣高等法院。
甲○○遺棄部分上訴駁回。
    理  由
一、撤銷部分：
本件原判決撤銷第一審關於諭知乙○○傷害部分公訴不受理之判
決；諭知甲○○遺棄致人於死部分科刑之判決暨傷害部分為不受
理之判決，改判論處甲○○教唆傷害致人於死、遺棄罪刑；論處
乙○○教唆傷害致人於死罪刑，固非無見。
惟查：(一)、按刑法第二百七十七條第二項前段之傷害致人於死罪
，係對於犯普通傷害罪致發生死亡結果所規定之加重結果犯，參
酌同法第十七條規定，以行為人對於普通傷害有犯意，而對於死
亡之結果在客觀上能預見，但主觀上不預見者為要件，此在傷害
致人於死罪之教唆犯亦同。故上揭構成犯罪之事實，不但應於事
實欄明確認定，且須於理由內說明其所憑之證據及認定之理由，
方足以資論罪科刑。原判決認定甲○○於民國九十二年九月七日
凌晨三時四十分許，在「感應堂」（設於基隆市○○區○○路一
五八之五號，地下室為「萬應宮」或稱「萬善堂」），因認「感
應堂」電源遭剪斷及電費負擔等事，與楊為明發生口角，甲○○
頓萌教訓楊為明之意，乃指示乙○○將患有情感性精神病等之張
秉賢找來，乙○○聞言同意後即基於與甲○○教唆張秉賢傷害楊
為明之犯意，駕車返回甲○○住處，將正在休息之張秉賢叫醒，
告稱甲○○請其前去幫忙毆打「楊仔」等語。張秉賢經乙○○催
促後，雖處於精神恍惚之精神耗弱狀態，仍起傷害人之犯意，駕
駛前揭計程車搭載乙○○回到「感應堂」後，詢明楊為明後，張
秉賢及甲○○、乙○○在客觀上均能預見以拳腳重擊或踹踢他人
身體，將致他人因骨折或體內出血而死亡，雖主觀上並無致楊為
明死亡之意圖，張秉賢猶仍基於普通傷害之犯意，用力毆打、腳
踹楊為明，致楊為明受有頭部第一頸椎脫臼、胸部於右側第五至
第七肋骨骨折及肝臟裂傷性出血及多處挫傷等傷害，此時楊為明
因第一頸椎脫臼，呼吸功能立即受到影響，當然會造成當場死亡
，即使適時送醫，可救治之機會仍極小。嗣楊為明即因外傷性肝
臟裂傷腹腔出血及第一頸椎脫出血神經性休克，於九月七日凌晨
五時許死亡等情，理由欄論述：甲○○指示乙○○前往搭載張秉
賢前來教訓楊為明，渠二人同有教唆張秉賢對被害人楊為明傷害
之犯意。而猛力毆擊人之頭部、胸部等要害處，將使人生死亡之
結果，乃為一般人所能預見，本件被害人楊為明受張秉賢毆打後
，果因其外傷性肝臟裂傷腹腔出血及第一頸椎脫出血神經性休克
死亡，且被害人已倒地昏迷喪失自救力，甲○○復對在場之人為
上開「你們這幾天都不要再回到感應堂各自回家即可，渠是在地
人與警察熟可以自己處理此事」之言，且甲○○亦自承渠等逕自
離去後，被害人楊為明將因傷重死亡之結果當能預見，則甲○○
、乙○○教唆張秉賢傷害被害人楊為明，被害人之死亡係因張秉
賢之傷害行為所致，而此死亡結果，為甲○○、乙○○所能預見
，則其二人即應負傷害致人於死罪責等語，然原判決就甲○○、
乙○○教唆當時，渠二人各如何在主觀上並無致楊為明於死亡之
意，惟在客觀上即足以預見被害人會遭傷害致死，原審判決事實
及理由並未予詳述，即非無判決不載理由之當然違背法令；且原
判決又謂：「則上訴人甲○○對於其逕自離去後，被害人楊為明
將因傷重死亡之結果當能預見，且經原審法官詢以『楊為明當時
沒死，把他丟在廟口，你認為沒有救治他，則後來他會不會死？
』上訴人甲○○亦明確答稱『會』等語，則上訴人甲○○、乙○
○教唆張秉賢傷害被害人楊為明，被害人之死亡係因張秉賢之傷
害行為所致，而此死亡結果，為甲○○、乙○○所能預見，則其
二人即應負傷害致人於死罪責，委無疑義」云云，將刑法第二百
九十四條第二項遺棄致死罪之預見可能，與刑法第二百七十七條
第二項傷害致死罪之客觀上預見可能，予以混淆，並以此據為上
訴人等對於被害人因傷害致死，客觀情形能預見，亦有理由矛盾
之違誤。(二)、再刑法第二十九條業於九十四年二月二日修正，九
十五年七月一日起實施，教唆犯已改採限制從屬形式。原審判決
理由載：「惟教唆犯並非共同正犯，甲○○與乙○○共同教唆張
秉賢傷害，應就教唆行為共同負責，無適用刑法第二十八條之餘
地……」，惟據上論結欄又漏未引用刑法第二十九條第一項或第
二項，已有疏漏，復未敘明行為後法律變更之法律適用依據，亦
有判決不備理由之違法。以上或為上訴意旨所指摘，或為本院得
依職權調查之事項，應認原判決關於甲○○、乙○○教唆傷害致
人於死部分，仍有撤銷發回更審之原因。
二、上訴駁回（即甲○○遺棄罪）部分：
按刑事訴訟法第三百七十七條規定，上訴於第三審法院，非以判
決違背法令為理由，不得為之。是提起第三審上訴，應以原判決
違背法令為理由，係屬法定要件。如果上訴理由書狀並未依據卷
內訴訟資料，具體指摘原判決不適用何種法則或如何適用不當，
或所指摘原判決違法情事，顯與法律規定得為第三審上訴理由之
違法情形，不相適合時，均應認其上訴為違背法律上之程式，予
以駁回。本件甲○○就遺棄罪上訴意旨略稱：甲○○於原審辯稱
：曾向在場之人陳稱，這幾天都不要再回到感應堂，各自回家即
可，渠是在地人，與警察熟悉，可以自行處理此事云云，其真意
乃表示其要送被害人就醫，要乙○○等人回家，所有責任由其一
人承擔，並非即具遺棄罪之犯意，亦無積極犯行。遍查各卷證資
料，甲○○個人缺乏積極遺棄之作為，如何該當刑法第二百九十
四條第一項之構成要件？原判決顯有重大違誤云云。
惟查原判決認定甲○○教唆張秉賢傷害楊為明，致楊為明受有前
揭傷害，此時因第一頸椎脫臼，呼吸功能立即受到影響，當然會
造成當場死亡，即使適時送醫，可救治之機會仍極小。乙○○及
徐正興見狀，認事態嚴重乃將張秉賢拖出「感應堂」外以阻止其
繼續對楊為明實施傷害行為，且經乙○○拍打其臉部欲喚醒楊為
明無效後，張秉賢乃提議聯絡救護車送醫，甲○○卻向在場之人
稱：你們這幾天都不要再回到感應堂各自回家即可，渠是在地人
與警察熟悉可以自己處理此事等語，將處理全部善後事宜，乙○
○乃與徐正興以徒手之方式將楊為明之腋下及後腳跟抬出至「感
應堂」外左側約一公尺旁之空地處，以便救護車抵達時施救後，
與游欣萍、徐正興、童正賢等人離開「感應堂」，詎甲○○明知
楊為明因渠教唆行為受傷而處於無自救力狀態，其在法律上應對
楊為明負有扶助及保護之義務，猶仍對楊為明棄之不顧而離開「
感應堂」，不為其生存所必要之扶助及保護，搭乘張秉賢駕駛前
開計程車返回住處，楊為明因張秉賢前揭傷害行為，終因外傷性
肝臟裂傷腹腔出血及第一頸椎脫臼出血神經性休克，於九月七日
凌晨五時許死亡等情，因而撤銷第一審諭知甲○○遺棄致人於死
罪刑，改判論處遺棄罪刑，係依憑甲○○、乙○○之自白、共犯
張秉賢之供述、證人徐正興、童正賢、游欣萍之證詞、相驗屍體
證明書、驗斷書及卷附法務部法醫研究所鑑定書、國立台灣大學
附設醫院覆函等證據，為判決之基礎，並敘明楊為明遭毆打後，
業處於倒地不起之狀態，核屬無自救力之人，而該狀態既係緣於
甲○○教唆張秉賢毆打所致，其對於楊為明因傷害致生死亡結果
，依刑法第十五條第二項規定，負有防止該結果發生之義務。又
其雖有如上訴意旨所稱向在場之人告稱不要再回「感應堂」，可
以自己處理此事等語，惟其始終未電叫救護車前來救護楊為明，
所言顯寓有催促乙○○等人迅速離去回家，不要再回現場，以免
事跡敗露，其與警察熟悉，可擺平此事之意至明。且其於張秉賢
等人相繼離開後，亦不為其生存所必要之扶助及保護，直至上午
七時二十分許，因許承義自住處外出行經「感應堂」前，見楊為
明躺臥該處，始為人發覺，其於離開「感應堂」時確具有遺棄意
思，至屬灼然等理由綦詳。核與卷內跡證尚無不符，上訴意旨就
原審已說明論駁事項，徒憑己意重為爭辯，核與法律規定得為第
三審上訴理由之違法情形，均不相適合，應認甲○○此部分上訴
為違背法律上之程式，予以駁回。
據上論結，應依刑事訴訟法第三百九十七條、第四百零一條、第
三百九十五條前段，判決如主文。
中　　華　　民　　國　九十六　年　　一　　月　 十八 　日
                      最高法院刑事第七庭
                          審判長法官  呂　潮　澤
                                法官  吳　昆　仁
                                法官  孫　增　同
                                法官  趙　文　淵
                                法官  吳　　　燦
      本件正本證明與原本無異
                                      書  記  官
中　　華　　民　　國　九十六　年　　一　　月　二十二　日
                                                z
